臺灣高等法院刑事判決　　　　　　　　　　　　　　　九十一年度軍上字第三六號
　　上　訴　人
　　即　被　告　甲○○
右上訴人因貪污治罪條例等案件，不服國防部高等軍事法院九十一年法仁判字第一○
八號，中華民國九十一年九月二日第二審判決（起訴案號：國防部北部地方軍事法院
桃園分院檢察署園偵訴字第一四三號）提起上訴，本院判決如左：
    主  文
上訴駁回。
    理  由
一、按軍事審判法第一百八十一條第五項規定，被告不服高等軍事法院宣告有期徒刑
    之上訴判決者，得以判決違背法令為理由，向高等法院提起上訴。是軍事審判案
    件向高等法院提起上訴者，應以高等軍事法院宣告有期徒刑之上訴判決違背法令
    為理由，係屬法定要件。如果上訴理由狀並未依據卷內訴訟資料，具體指摘原判
    決不適用何種法則或如何適用不當，或所指摘原判決違法情事，顯與法律規定得
    向高等法院提起上訴之判決當然違背法令情形，不相適合時，均應認其上訴為違
    背法律上之程式，予以駁回。
二、上訴人即被告甲○○上訴意旨略以：(一)所謂「違背職務」，係指在其職務範圍內
    不應為而為，或應為而不為者而言，且賄賂之不法報酬必須與公務員之違背職務
    行為具有一定之對價關係，茍非關於職務行為之報酬，即不得謂為賄賂。本件被
    告為軍法組戒護士，負責行政工作，主要擔任駕駛，不負責看守所內人犯之看管
    及戒護，專長編列１Ｅ４１４，並非看守所之戒護士，相當於司法單位之戒護科
    人員，與負責人犯收押、提解、看管、戒護職務之專長編列３Ｆ１６４，專長名
    稱「憲兵看守士」不同，證人即看守所所長吳吉祥在九十年三月二十八日第一審
    作證時稱：「（甲○○在看守所任戒護士之實際執行勤務為何？）押區實際戒護
    是由憲兵擔任，其他戒護士負責發煙、新收人犯、提解、會客監聽、家屬寄錢、
    幫收客人到所內營站購買日常用品，但也隨時可到押區」等語，可知被告並未負
    責看守所人犯之戒護及看管。雖證人吳吉祥於同日訊問時稱：「甲○○在陸軍六
    軍團看守所擔任的任務就是收押、提解、看管戒護，他的職稱是戒護士。」等語
    ，此項供述係法官提示國防部人令，證人吳吉祥依人令之憲兵戒護士之任務而為
    陳述，非指被告在看所守擔任看管及戒護職務，另證人吳吉祥於九十年十一月一
    日訊問時證稱：「蔡員與其他戒護士皆在押區執行衛哨職務。」等語，惟其後又
    改稱；「戒護士只在晚上十點後巡房勤務，巡房是否屬戒護，並無法確定。」等
    語，然被告連巡房勤務均未擔任，何來戒護，且證人吳吉祥不實際負責軍法組戒
    護士任務之指派，其僅負責看守所內憲兵勤務之指派，所為證言與事實不符。又
    證人即北部地方軍事法院看守所戒護士張朝任於九十年十一月二十九日證稱：「
    在看守所擔任經理職務，從未到押區執行勤務，即從未擔任憲兵工作」、「亦從
    未在晚上十時後在押區巡房」、「其他軍法組戒護士亦不在押區執勤」、「除了
    發煙、發藥、安全檢查可進入押區。」等語；於九十一年六月七日訊問時證稱：
    「我們不與人犯發生戒護關係，只有於押房發煙、發藥，除我以外其他戒護士，
    也是如前述之情形。」、「我們只有於發煙發藥時會在旁邊看著... 而教誨教育
    也是由戒護士帶去教室後即離去，現場由憲兵擔任戒護。」、「戒護士主要是辦
    理業務，蔡員另兼任駕駛。」等語，原判決一再於事實欄及理由欄稱被告為陸軍
    第六軍團看守所戒護士，負責該所羈押被告之看管及戒護職務，即與卷內證據資
    料不符，並有違背軍事審判法第一百九十七條第十五款之判決理由對於被告有利
    之陳述或辯護意旨不予採納，而未經記載者之違背法令。是被告利用發煙、發藥
    將手機交人犯使用，即與其職務無涉，即不犯貪污罪，原判決認被告犯貪污治罪
    條例第四條第一項第五款之違背職務收受賄賂，其適用法律即有違誤。(二)被告將
    手機交人犯使用，所收取者為人犯使用大哥大之費用而已，非屬職務上對價之賄
    賂。雖國軍各軍事監所查禁違禁品項目表中，明列無線電話、呼叫器及其他通訊
    器材，可作為串供、脫逃或犯案之通訊工具，係屬軍事監所查禁之違禁物品，自
    不得私將行動電話攜入押區交人犯使用，此乃屬看守所內之管制物品，非屬違禁
    物，且此項規定為一般行政規定，縱有違反，亦與被告是否違背職務無涉。查被
    告於九十一年六月二十八日訊問時供稱：「但是我所知悉他們都是跟家人聊天。
    」等語，證人張朝任於九十一年六月七日訊問時證稱：「於第六軍團擔任戒護士
    時並無人犯以行動電話串供。」等語，證人吳吉祥亦證稱：查無看守所及軍法組
    有在押人犯使用手機達到串供、脫逃或其他不法行為之事實，是被告只單純將手
    機交與人犯使用，以達到囚情穩定之效果，非用於串供、脫逃或犯案之用，即不
    得謂違背職務，不成立貪污治罪條例第四條第一項第五款之違背職務收受賄賂罪
    。(三)被告雖收取新台幣（下同）一萬三千元，但已為人犯購入手機一具，支出五
    千元，且人犯使用手機支付話費係支付行動電話公司，原判決未扣除購買受機及
    支付電話公司之通話費，除手機宣告沒收外，並諭知所得一萬三千元沒收，即有
    違誤云云。
三、惟查：認定事實及證據之取捨，乃事實審法院之職權，茍其事實之認定及證據之
    取捨，並不違背經驗法則與論理法則，即不容任意指為違法而執為上訴之理由。
    原判決認定上訴人甲○○有原判決事實欄所載於八十七年十二月七日入伍，義務
    役，於八十八年二月間分發陸軍第六軍團軍事看守所擔任戒護士，並於同年四月
    至六月奉派前往憲兵學校監所戒護班第五十七期受訓，取得監獄士專長後，返回
    原單位負責該所受刑人及羈押被告之收押、提解、看管、戒護暨執行對渠等之禁
    令、言行思想之考察、飲食衛生之注意等職務，為依據法令從事公務之人，緣八
    十八年九月至十一月間，甲○○明知軍事看守所管理被告應以維持羈押之目的及
    所內之秩序，且依國防部部頒「國軍各軍事監所查禁違禁物品項目表」（八十四
    年十二月二十三日則創字第五○六八號令）明定無線電話，係監所內依法管制
    或可做串供、脫逃或犯案之通訊工具，有危害監所安全秩序之虞，故禁止或限制
    收容人私自持有或使用之違禁物品，竟圖違背職務進而要求及收受賄賂之概括犯
    意，將所有之門號：000000000號行動電話易付卡，插置於其所有之Ｍ
    ＯＴＯＲＯＬＡ牌ＤＵＡＬ  ＢＡＮＤ  ８９０號黑色行動電話機（已扣案）或
    ＮＯＫＩＡ牌黑色行動電話機（型號不詳，未扣案），利用進入該所押區執行勤
    務之機會，親自或透過受刑人林祥龍及在押被告谷正信，供給林、谷二人及其他
    在押被告莊曜澤、葉憲章、文志偉、鄭錦峰、李俊毅、毛榮華、陳彥旭、林子文
    、張文泰等十一人於押房之廁所、浴室或庫房內，秘密撥打對外聯絡，嗣於同年
    九月間，甲○○以紙條記載不知情友人康孟頌位於臺北市○○○路○段四十一之
    三號之工作處所地址，並親自或透過林祥龍、谷正信傳遞要求莊曜澤、葉憲章、
    文志偉、鄭錦峰、李俊毅、毛榮華及因易付卡已無額度而未撥打成功之徐宏傑等
    七人應提供三千元至五千元不等之金錢，以為其違背職務行為之對價，莊曜澤及
    葉憲章二人乃基於甲○○之要求與向甲○○行賄之意思，同年十月間，莊曜澤囑
    家人郵寄五千元二次，葉憲章則由家人郵寄三千元至上揭指定收款處所，甲○○
    俟休假外出時前往收取，計收受賄賂一萬五千元（業經被告於八十九年八月十五
    日悉數繳交國防部北部地方軍事法院桃園分院檢察署轉解國庫），並連續違令提
    供行動電話供上開在押人犯等使用等情，已詳述其所憑之證據及認定之理由，對
    於(一)被告甲○○奉派陸軍第六軍團軍事看守所擔任戒護士之職，嗣至憲兵學校監
    所戒護班受訓取得監獄士專長後返任該職，有被告兵籍表結訓證書暨陸軍第六軍
    團司令部八十八年七月十三日（八十八）華漢字第九六五五號令影本各一份附卷
    可稽，又依卷附國防部令頒「國軍人員分類作業程序」下冊第七十一頁所示「下
    士戒護士」（專長代號為１Ｅ４１４）其任務為：一、負責人犯之看管及戒護。
    二、執行對人犯之禁令及人犯言行思想之考察、飲食衛生之注意，且質之被告亦
    供述：「（問：在六軍團看守所作何工作？）負責押區戒護、執勤、駕駛、移監
    等業務」、「（問：擔任下士戒護士之職務為何？）負責人犯之看管與戒護。」
    等語，復供承其於看守所服役期間係領取「國軍軍監所勤務加給」之「直接戒護
    」加給，參以卷附行政院台八十四人政肆字第一○八八○號令（國防部珍琥字
    第○九○七號令核定之「國軍軍監所勤務加給支給規定」，明定「直接戒護」加
    給之支給對象係指凡直接看管人犯負責戒護工作之人員。並對證人張朝任證述：
    「我們不與人犯發生戒護關係，只有於押房發煙、發藥。....戒護士主要是辦理
    業務。」等語，說明應係該看守所考量人力編制，對各戒護士所作兼辦任務之調
    配，並非指在押區內定時之執勤，始具戒護之性質，認被告實際上負有看管戒護
    人犯之職務。(二)軍事看守所管理被告，應以維持羈押之目的及所內之秩序所必要
    者為限。再依卷附國防部八十四年十二月二十三日則創字第五○六八號令頒「
    國軍各軍事監所查禁違禁物品項目表」所示，無線電話或可做串供、脫逃或犯案
    之通訊工具，足以影響戒護管理及監所安全，係屬軍事監所內查禁之違禁物品，
    禁止在押人犯私自持有或使用，被告職務內容既包括一、負責人犯之看管及戒護
    。二、執行對人犯之禁令及人犯言行思想之考察、飲食衛生之注意。自應執行該
    項對人犯之禁令。被告不僅消極未維持羈押目的及執行對人犯之禁令之法定職務
    ，進而積極違背禁令私將軍事監所內明令禁止在押人犯私自持有或使用之行動電
    話攜入看守所押區供人犯撥打使用，其顯已違背其職務上之行為而非單純違背行
    政上規範。至被告提供行動電話是否供人犯作為串供、脫逃或犯案之通訊工具，
    及事實上有無在押人犯使用被告所提供之行動電話達到串供、脫逃或其他不法行
    為，應屬被告與在押人犯間有無共同另涉其他犯罪或違背職務行為後是否另生在
    押人犯串供、脫逃或其他不法行為之結果，與被告違背職務犯行之構成要件尚無
    直接關係。(三)被告收受莊曜澤委託其弟莊雲弘及葉憲章委託其姐葉淑惠所交寄之
    賄款共計一萬三千元之事實，業據被告坦承不諱，並據證人莊曜澤、莊雲弘、葉
    憲章、葉淑慧證述綦詳，又證人莊曜澤證稱：「每個房舍都是以此方式，依甲○
    ○的指示寄錢，他並告知人犯要寄錢給他，否則就不能再打電話。」、「他（指
    甲○○）透過谷正信跟我們說，他缺錢用，因為他提供電話給我們使用這個福利
    ，所以我們要寄錢給他。」、「（問：寄錢給甲○○，是否希望他電話能夠繼續
    讓你使用？）是的。」等語，證人葉憲章證稱：「我打了二、三通電話；我只是
    請家人到看守所來看我，講沒二、三句話就掛斷，時間不會太長。甲○○說我用
    他的電話就要付錢給他。」、「（問：你使用他的行動電話費用有那麼高嗎？）
    沒有，不過他對我們在看守所有使用他電話的人都有要對方交一定數額的錢，說
    是電話費用；同袍在打行動電話，我就問是誰的，得知是甲○○的之後我向他借
    用，他說好，不過打一次要三千元，我同意之後就用他的電話和家人聯絡。」等
    語，證人谷正信證稱：「每次都是由甲○○夾帶（行動電話）在迷彩褲的口袋內
    入所，只要他執勤就多會夾帶入所給所有新收區的人犯打電話，採輪流方式，並
    由甲○○視人犯經濟狀況區分為寄款三千元或五千元給甲○○，如要繼續使用，
    就醫甲○○指示再寄錢，如果沒有寄錢就不能再使用電話，使用方式為撥打行動
    電話要求對方打進來，我們再接聽。」、「他（指甲○○）大部分是透過我向人
    犯說要用電話就要寄錢，不然就沒得使用，甲○○會寫好一個紙條，上面有姓名
    及住址，那是他朋友上班的地址，... 要我交給人犯李俊逸、毛榮華、葉憲章等
    人，並交代我他們每人需寄錢的數目。」等語，並查證人莊曜澤自八十八年十月
    五日至同年十月二十六日共計撥打被告所提供之行動電話十三次，最長時間不曾
    超過六十秒，嗣即由其家中回撥通話數十秒至數百秒，有被告上述遠傳電信股份
    有限公司門號：0000000000號通連紀錄暨證人莊曜澤住宅所有中華電
    信臺灣北區電信分公司門號00000000號電話通聯紀錄影本各一份卷可稽
    ，是依證人莊曜澤、葉憲章、谷正信之證述，參以證人莊曜澤、葉憲章使用被告
    所提供行動電話次數、撥打時間所需通話費用甚微，對照被告所收取之一萬三千
    元顯不相當，且證人莊曜澤、葉憲章交付金錢予被告之際，從未詢問被告使用情
    形或追討剩餘金額，任被告隨意處分，並非給付被告購買手機或實際撥打電話之
    通話費用，足見被告所收取者，係被告違背職務提供渠等違背禁令使用行動電話
    之代價，與被告違背職務上之行為有對價關係，自屬賄賂無訛。再被告所購買之
    行動電話一具及人犯所撥打行動電話所支出之通話費用，係被告用以犯罪之開銷
    成本，與收取之賄賂非可互相抵扣，其所辯原判決未從賄款中扣除上述費用云云
    ，並無理由。(四)再被告對於違背職務之行為要求賄賂部分，亦迭據證人谷正信、
    李俊逸、徐宏傑、鄭錦峰證述綦詳，並有前述被告行動電話通聯紀錄八十八年十
    月十一日十七時許撥至證人鄭錦峰家中電話二通，同年十月八日至九日自證人鄭
    錦峰家中回撥電話六通，亦有證人鄭錦峰家中所有中華電信臺灣北區電信分公司
    門號0000000號通聯紀錄附卷可稽，而被告亦坦承其書寫紙條交給林祥龍
    轉交其他在押人犯要求匯款等情，犯行明確。核所為論述，均與卷內證據資料相
    符，從形式上觀察，並無認定事實不依證據或有何採證違背經驗法則與論理法則
    等違法情形存在，被告上訴意旨，徒憑己見，就原判決已說明事項或屬原審採證
    認事職權之適法行使，任意指摘為違法，顯與法律規定，高等軍事法院宣告有期
    徒刑之上訴判決得向高等法院提起上訴之判決當然違背法令情形，不相適合。其
    上訴違背法律上之程式，應予駁回。
據上論斷，應依刑事訴訟法第三百九十五條前段，判決如主文。
中      華      民      國    九十一    年      十      月    三十一    日
                              臺灣高等法院刑事第十五庭
                                  審判長法  官  房  阿  生
                                        法  官  蔡  光  治
                                        法  官  雷  元  結
右正本證明與原本無異。
不得上訴。
      書記官  黃  德  煌
中      華      民      國    九十一    年     十一     月      一      日
